臺灣屏東地方法院民事裁定　　　　　　　 100年度抗字第35號
抗　告　人　李文和
抗　告　人　李天保
抗　告　人　羅書宏
抗　告　人　李天宋
相　對　人　新興資產管理股份有限公司
法定代理人　加藤匠
送達代收人　劉明婷
上列當事人間聲請拍賣抵押物事件，抗告人對於中華民國100年4
月29日本院100 年度司拍字第56號拍賣抵押物裁定提起抗告，本
院裁定如下：
    主  文
抗告駁回。
抗告程序費用新臺幣壹仟元由抗告人負擔。
    理  由
一、本件相對人主張：案外人即債務人李明勳於民國（下同）85
    年10月1 日，以其所有分割前地號為屏東市○○段1258地號
    之土地，即分割、重測後之信和段161 地號與如附表所示土
    地（系爭土地），為向相對人前手（相對人由臺灣土地銀行
    股份有限公司受讓債權及抵押權）借款之擔保，設定新臺幣
    （下同）2,400,000 元之本金最高限額抵押權，存續期限為
    85 年10 月1 日至135 年10月1 日止，債務清償期依照契約
    所定，經登記在案，嗣債務人李明勳於85年2 月16日起陸續
    向相對人借款1,500,000 元、1,000,000 元、2,000,
    000 元，約定借款期限為85年2 月16日起至100 年2 月16
    日止、85年7 月18日起至100 年2 月16日止、85年10月
    5 日起至100 年10月5 日止，並約定按月分期清償本息。嗣
    因共有物分割、贈與、買賣等原因，抵押不動產分別陸續移
    轉予抗告人等。詎自91年間起，債務人李明勳未依約清償本
    息，尚積欠本金2,085,664 元及利息與違約金，為此聲請拍
    賣抵押物等語。
二、原裁定意旨以：相對人之主張業據提出借據、他項權利證明
    書、謄本、債權憑證等為證；且兩造經合法通知就債權額表
    示意見，抗告人雖以本件係債務人李明勳以其應有部分借款
    ，其等均未借款，而債務人李明勳之土地已拍賣完結，自與
    抗告人現有之土地無關等語陳述意見，惟審酌系爭不動產，
    其上之抵押權登記既未塗銷，則相對人聲請拍賣抵押物即依
    法有據，而應准許。至於相對人所提之債權存否爭執，非本
    件拍賣抵押物裁定所得審究，相對人應另行訴訟以求解決。
三、抗告意旨略以：(1)原審將非本件抵押權存續期間內所擔保之
    債權一併計入由抗告人負擔，實有違誤。(2)又債務人李明勳
    以其應有部分設定抵押後，不動產經分割確定者，抵押權應
    集中存在於原設定人李明勳分割後取得之不動產上，於此情
    形，應認尚無民法第868 條規定之適用，而不及於他共有人
    分割取得之土地，原審認為抵押權既轉載於抗告人土地而未
    為塗消即准為拍賣抵押物容屬有誤，爰提起抗告請求廢棄原
    裁定等語。
四、按抵押權人，於債權已屆清償期，而未受清償者，得聲請法
    院，拍賣抵押物，就其賣得價金而受清償，民法第873 條定
    有明文。次按「不動產所有人設定抵押權後，得將不動產讓
    與他人。但其抵押權不因此而受影響」、「抵押之不動產如
    經分割，或讓與其一部，或擔保一債權之數不動產而以其一
    讓與他人者，其抵押權不因此而受影響」、「除另有規定外
    ，最高限額之規定對於民法物權編修正施行前設定之最高限
    額抵押權亦適用之」，民法第867 、868 條、第881 條之17
    、民法物權編施行法第17條，分別定有明文；又「各共有人
    得自由處分其應有部分」，民法第819 條第1 項亦有明文。
    故不動產之共有人以其應有部分設定抵押權後，該不動產如
    經分割，除經先徵得抵押權人同意，依土地登記規則第107
    條第1 項但書規定，將該抵押權轉載於原設定人分割後取得
    之不動產之情形外，其抵押權固不因此而受影響，仍存在於
    分割後之各宗不動產，抵押權人得本於追及其物之效力實行
    抵押權。惟於此情形，因實行抵押權而聲請法院裁定許可拍
    賣分割後之各宗不動產之應有部分時，則應列分割後取得各
    宗不動產之人為相對人，始為適格之當事人（最高法院94年
    度台抗字第527 號裁定意旨參照）。經查，債務人李明勳於
    85年10月1 日，以其所有屏東市○○段1258地號土地應有部
    分12658 分之2248為向相對人之前手臺灣土地銀行股份有限
    公司（相對人由臺灣土地銀行股份有限公司受讓債權及抵押
    權）借款之擔保，設定2,400,000 元之本金最高限額抵押權
    ，經登記在案，嗣債務人李明勳於85年2 月16日起陸續向相
    對人借款1, 500,000元、1,000,000 元、2,000,000
    元，但借款屆清償期仍未受償，業據相對人提出抵押權設定
    契約書、他項權利證明書、土地登記簿謄本、借據及債權憑
    證等件影本為證，堪信為真。次查，屏東市○○段1258地號
    土地，於93年7 月間經本院93年度訴字第10號裁判分割為同
    段1258地號，由李天宋分得（重測後為信和段165 地號）、
    1258-5地號，由李真謀分得（重測後為信和段164 地號）、
    1258-6地號，由李天保分得（重測後為信和段163 地號）、
    1258-7地號，由李清玉分得（重測後為信和段162 地號）、
    1258-8地號，由李明勳分得（重測後為信和段161 地號）等
    5 筆土地。嗣抗告人李文和於93年11月間，因贈與取得1258
    -7地號（重測後為信和段162 地號）；債務人李明勳分得之
    1258-8地號（重測後為信和段161 地號），則因土地銀行聲
    請拍賣，於95年10月間移轉登記予拍定人李瑞香，並塗銷其
    上之抵押權登記；抗告人羅書宏於96年6 月間，因買賣取得
    1258-5地號（重測後為信和段164 地號）。前述事實為兩造
    不爭執，並有卷附分割共有物判決影本、土地謄本可稽。揆
    諸前開規定與說明，既然債務人李明勳所借款項已屆清償期
    而未清償，則其借款時以其應有部分設定之抵押權，基於民
    法第867 條、第868 條規定之抵押權追及效力與不可分性，
    相對人列分割後取得及受讓各宗不動產之人為聲請拍賣抵押
    物之對造，始為適格之當事人。則相對人以抗告人等為聲請
    拍賣抵押物裁定之對造，依法即無不合，原審准其所請，核
    無違誤。
五、又聲請拍賣抵押物，原屬非訟事件，只須其抵押權已經依法
    登記，且債權已屆清償期而未受清償，法院即應為准許拍賣
    之裁定。至於為拍賣程序基礎之私法上權利有瑕疵時，應由
    爭執其權利之人提起訴訟，以資救濟，不得僅依抗告程序聲
    明其有爭執，並據為廢棄拍賣裁定之理由（最高法院49年臺
    抗字第244 號、51年臺抗字第269 號判例意旨可資參照）。
    是聲請拍賣抵押物事件，為裁定之法院僅就抵押權人所提出
    之債權憑證、抵押權設定契約書、他項權利證明書、土地暨
    建物登記謄本為形式上之審查，尚無從審酌屬於實體上法律
    關係之事由。從而，原審准為裁定拍賣抵押物，並無不合。
    抗告意旨稱原審將非本件抵押權存續期間內所擔保之債權一
    併計入由抗告人負擔，實有違誤云云，核屬債權存否或數額
    多少之實體上法律關係，而准許拍賣抵押物裁定係對物之執
    行名義，其效力僅在對裁定對象之標的物准予拍賣，拍賣得
    受償之實際債權額多寡，依前開規定與最高法院判例，聲請
    拍賣抵押物裁定事件依法無從審酌之，原審亦已指明應由抗
    告人另行訴訟以求解決（抗告狀稱抗告人李天保已另行提起
    塗銷抵押權登記等訴訟，現由本院屏東簡易庭以100 年度屏
    簡字第155 號審理中）。抗告人於本件徒以前揭抗告意旨指
    摘原裁定不當，非有理由，應予駁回。
六、據上論結，本件抗告為無理由，依非訟事件法第46條、第21
    條第2 項，民事訴訟法第495 條之1 第1 項、第449 條第1
    項、第95條、第78條、第85條第1 項，裁定如主文。
中    華    民    國   100    年    6     月    29    日
                  民事第一庭    審判長法  官  孫國禎
                                      法  官  曾吉雄
                                      法  官  胡晏彰
正本係照原本作成。
本裁定不得抗告。
中    華    民    國   100    年    6     月    29    日
                                      書記官  郭松菊
附表：
┌──┬──────────────────┬─┬──────────┬───┬─────┐
│編號│ 土          地           坐      落│地│  面          積    │權 利 │          │
│    ├───┬────┬──┬──┬───┤  ├──┬──┬────┤      │備      考│
│    │縣  市│鄉鎮市區○段  ○○段│地  號│目│公頃│公畝│平方公尺│範 圍 │          │
├──┼───┼────┼──┼──┼───┼─┼──┼──┼────┼───┼─────┤
│001 │屏東  │ 屏東   │信和│    │ 162  │旱│ 0  │ 35 │ 95.97  │2248/1│所有權人李│
│    │      │        │    │    │      │  │    │    │        │2658  │文和、重測│
│    │      │        │    │    │      │  │    │    │        │      │前為海豐段│
│    │      │        │    │    │      │  │    │    │        │      │1258-7地號│
├──┼───┼────┼──┼──┼───┼─┼──┼──┼────┼───┼─────┤
│002 │屏東  │ 屏東   │信和│    │ 163  │旱│ 0  │ 22 │  73    │2248/1│所有權人李│
│    │      │        │    │    │      │  │    │    │        │2658  │天保、重測│
│    │      │        │    │    │      │  │    │    │        │      │前為海豐段│
│    │      │        │    │    │      │  │    │    │        │      │1258-6地號│
├──┼───┼────┼──┼──┼───┼─┼──┼──┼────┼───┼─────┤
│003 │屏東  │ 屏東   │信和│    │ 164  │旱│ 0  │ 22 │ 79.33  │2248/1│所有權人羅│
│    │      │        │    │    │      │  │    │    │        │2658  │書宏、重測│
│    │      │        │    │    │      │  │    │    │        │      │前為海豐段│
│    │      │        │    │    │      │  │    │    │        │      │1258-5地號│
├──┼───┼────┼──┼──┼───┼─┼──┼──┼────┼───┼─────┤
│004 │屏東  │ 屏東   │信和│    │ 165  │旱│ 0  │ 22 │ 78.14  │2248/1│所有權人李│
│    │      │        │    │    │      │  │    │    │        │2658  │天宋、重測│
│    │      │        │    │    │      │  │    │    │        │      │前為海豐段│
│    │      │        │    │    │      │  │    │    │        │      │1258地號  │
└──┴───┴────┴──┴──┴───┴─┴──┴──┴────┴───┴─────┘